ACORDAO-COMPLETO-2376077

ACÓRDÃO 2563/2019 ATA 41/2019 - PLENÁRIO

VISTO, relatado e discutido o monitoramento do Acórdão 2095/2015-TCU-Plenário, que considerou ilegal o ato de aposentadoria do servidor identificado à peça 13 por ter sido constatada a acumulação ilegal de duas aposentadorias civis decorrentes de cargos inacumuláveis na atividade.
ACORDAM os ministros do Tribunal de Contas da União, reunidos em sessão do Plenário, ante as razões expostas pela relatora, e com fundamento no artigo 250, inciso II, do Regimento Interno do TCU, em:
9.1. determinar ao Gabinete de Segurança Institucional da Presidência da República que no prazo de 30 (trinta) dias:
9.1.1. solicite ao servidor inativo identificado à peça 13 que apresente comprovação do pedido de cessação de seus proventos no Departamento Nacional de Obras Contra as Secas;
9.1.2. faça gestão ao Departamento Nacional de Obras Contra as Secas para obter demonstrativo dos proventos recebidos desde a prolação do Acórdão 2095/2015-TCU-Plenário, mais especificamente a partir da data em que o inativo dele tomou conhecimento (17/9/2015) , e proceda à implantação do desconto dos valores recebidos indevidamente até a data da efetiva exclusão do inativo da folha de pagamentos, na forma prevista na Lei 8.112/1990.
9.2. determinar ao Departamento Nacional de Obras Contra as Secas a suspensão cautelar dos proventos do interessado, com envio de cópia do Acórdão 2095/2015-TCU-Plenário e da peça 32 destes autos;
9.3. classificar como sigilosas todas as peças deste processo, à exceção da presente decisão (relatório, voto e acórdão) , nos termos do art. 8º, § 3º, inc. I e III, c/c art. 9º, inc. I, da Resolução-TCU 294/2018;
9.4. dar ciência desta deliberação ao  servidor inativo identificado à peça 13, ao Gabinete de Segurança Institucional da Presidência da República e ao Departamento Nacional de Obras Contra as Secas.

Ato de aposentadoria. Monitoramento de acórdão que considerou o ato ilegal e proferiu determinações.

Gabinete de Segurança Institucional da Presidência da República.

3. Interessado: Identidade preservada (art. 23, inciso I, da Lei 12.527/2011)

13.1. Ministros presentes: José Mucio Monteiro (Presidente), Walton Alencar Rodrigues, Augusto Nardes, Raimundo Carreiro e Ana Arraes (Relatora).
13.2. Ministros-Substitutos convocados: Marcos Bemquerer Costa, André Luís de Carvalho e Weder de Oliveira.

ANA ARRAES

Adoto como parte inicial do relatório a instrução da Secretaria de Fiscalização de Pessoal, que contou com a anuência de diretor da subunidade (peças 34 e 35) :
"INTRODUÇÃO
1.	Trata-se de monitoramento do Acórdão 2095/2015-TCU-Plenário, de relatoria da e. Ministra Ana Arraes (peça 23) , que considerou ilegal o ato de aposentadoria do interessado acima discriminado, por ter sido constatado que o inativo recebe cumulativamente proventos decorrentes de um cargo civil na Abin com outro cargo civil no Departamento Nacional de Obras Contra as Secas/DNOCS, ante a ilegalidade da acumulação de duas aposentadorias civis decorrentes de cargos inacumuláveis na atividade.
HISTÓRICO
2.	No âmbito da deliberação, foram feitas as seguintes determinações:
9.4. determinar ao Gabinete de Segurança Institucional da Presidência da República que: 
9.4.1. cesse o pagamento decorrente do ato considerado ilegal no prazo de 15 (quinze) dias a contar da ciência desta deliberação, sob pena de ressarcimento das quantias pagas indevidamente e responsabilização solidária da autoridade administrativa omissa; 
9.4.2. dê ciência desta deliberação a [Identidade preservada (art. 23, inciso I, da Lei 12.527/2011) ] a fim de: 
9.4.2.1. nos termos do art. 133 da Lei 8.112/1990, facultar-lhe a opção pela aposentadoria em um dos cargos aos quais se encontra vinculado; 
9.4.2.2. alertá-lo de que o efeito suspensivo proveniente de eventual interposição de recursos contra deliberação do TCU não o eximirá da devolução dos valores percebidos indevidamente após a notificação, em caso de desprovimento; 
9.5. esclarecer ao Gabinete de Segurança Institucional da Presidência da República que a concessão considerada ilegal poderá prosperar mediante emissão de novo ato, em que sejam suprimidas as irregularidades verificadas, e sua remessa a esta Corte, para nova apreciação, no prazo de 30 (trinta) dias a contar da ciência desta deliberação; 
9.6. determinar à Sefip que monitore o cumprimento das diretrizes ora endereçadas ao Gabinete de Segurança Institucional da Presidência da República.
3.	Devidamente notificada da deliberação (peças 26-27) , a unidade jurisdicionada enviou ofício (peça 28) , por meio do qual informa 'que o servidor aposentado [Identidade preservada (art. 23, inciso I, da Lei 12.527/2011) ], na presença de um agente público da Abin, bem como de duas testemunhas, fez a opção pelos proventos percebidos em decorrência de sua aposentadoria nesta Agência, conforme Termo de Opção em anexo'.
4.	Iniciado o monitoramento, verificou-se que o inativo permanecia recebendo proventos oriundos do Departamento Nacional de Obras Contra as Secas - DNOCS (peça 29) , não obstante ter feito opção pelos proventos da ABIN.
4.1.	Em razão disso, foi enviado ofício à ABIN (peça 30) , por meio do qual foi solicitada informação sobre a exclusão/manutenção em folha de pagamentos da aposentadoria de [identidade preservada (art. 23, inciso I, da Lei 12.527/2011) ], tendo em vista a informação da ABIN (peça 28) de que o inativo teria feito opção pelos proventos daquele órgão, a despeito de o mesmo permanecer recebendo proventos do Departamento Nacional de Obras Contra as Secas.
4.2.	Em resposta, veio aos autos ofício (peça 32) , por meio do qual a ABIN reafirma que o servidor, na presença de um servidor daquele órgão, bem como de duas testemunhas, fez opção pelos proventos de aposentadoria pagos pela ABIN. Na ocasião foram enviados cópia do Termo de Opção e ficha financeira/2018 (peça 32, p. 5) .
EXAME TÉCNICO
4.	Analisando o conteúdo dos documentos contidos à peça 32, p. 5, verifica-se que o Senhor [Identidade preservada (art. 23, inciso I, da Lei 12.527/2011) ] tomou ciência e recebeu cópia do acórdão ora tratado, ao tempo em que apresentou termo de opção, em 17/9/2015, assim redigido: 
Eu, abaixo assinado, [identidade preservada (art. 23, inciso I, da Lei 12.527/2011) ], inativo, declaro optar, nesta data, pelos proventos de inatividade que percebo em decorrência de minha aposentadoria nesta Agência. 
Declaro, ainda, que o presente ato de opção está sendo expresso em cumprimento ao disposto no Parecer do Tribunal de Contas da União, exarado no Processo n° TC-Processo 009.199/2005-0, objeto do Acórdão 2095/2015-TCU-Plenário.
5.	Considerando que o Senhor [identidade preservada (art. 23, inciso I, da Lei 12.527/2011) ] permanece recebendo proventos pagos pelo DNOCS (peça 29) , deduz-se que o mesmo deixou de formalizar seu pedido de exclusão de proventos junto àquele órgão.	
5.1.	No caso em questão, torna-se difícil avaliar se houve falta de orientação da ABIN ao inativo, quanto à necessidade de o mesmo dirigir-se ao DNOCS para apresentar pedido de exclusão da folha de pagamentos, ou se, mesmo tendo sido orientado, o inativo deixou de providenciar o pedido, o que caracterizaria má-fé por parte deste.
5.2.	Resta a certeza de que a ABIN, em nome do princípio da eficiência, deveria ter exigido do inativo a apresentação de cópia do pedido de cessação dos seus proventos junto ao DNOCS, para melhor alcance do disposto no art. 133 da Lei 8.112/1990, antes de ter por concluídas suas providências quanto ao cumprimento das determinações do TCU.
5.3.	A propósito, o Senhor [Identidade preservada (art. 23, inciso I, da Lei 12.527/2011) ] é analfabeto, haja vista a assinatura por impressão da digital contida no termo de opção (peça 32, p. 5) e, tendo nascido em 19/3/1932, já contava mais de 80 anos à data da apresentação do referido termo (17/9/2015) .
6.	Diante do exposto, têm-se por necessário que o TCU determine à ABIN que solicite ao inativo [Identidade preservada (art. 23, inciso I, da Lei 12.527/2011) ] que apresente comprovação do pedido de cessação dos seus proventos junto ao DNOCS e que faça gestão junto ao DNOCS para obter o demonstrativo dos proventos recebidos desde a prolação do Acórdão 2095/2015-TCU-Plenário, mais especificamente a partir da data em que o inativo tomou conhecimento do referido acórdão, ou seja, 17/9/2015, e proceda a implantação do desconto dos valores recebidos indevidamente até a data da efetiva exclusão, na folha de  pagamentos do inativo, na forma prevista na Lei 8.112/1990.
CONCLUSÃO
7.	Assim, resta caracterizado que não houve efetividade no cumprimento das determinações do TCU, por parte da unidade jurisdicionada, na medida em que o inativo permanece recebendo, indevidamente, proventos cumulativos.
PROPOSTA DE ENCAMINHAMENTO
8. 	Ante o exposto, submetem-se os autos à consideração superior propondo que seja determinado, com fulcro no artigo 250, inciso II, do RI-TCU, ao Gabinete de Segurança Institucional da Presidência da República - ABIN que, no prazo de 30 (trinta) dias:
a)	solicite ao inativo [Identidade preservada (art. 23, inciso I, da Lei 12.527/2011) ] que apresente comprovação do pedido de cessação dos seus proventos junto ao Departamento Nacional de Obras Contra as Secas/DNOCS;
b)	faça gestão junto ao Departamento Nacional de Obras Contra as Secas/DNOCS para obter o demonstrativo dos proventos recebidos desde a prolação do Acórdão 2095/2015-TCU-Plenário, mais especificamente a partir da data em que o inativo tomou conhecimento do referido acórdão, em 17/9/2015, e proceda a implantação do desconto dos valores recebidos indevidamente até a data da efetiva exclusão do inativo da folha de pagamentos, na forma prevista na Lei 8.112/1990."
A procuradora-geral Cristina Machado da Costa e Silva, representando o Ministério Público junto ao TCU, assim se manifestou:
	"Esta representante do Ministério Público coloca-se de acordo com a proposição formulada pela Secretaria de Fiscalização de Pessoal - Sefip - às peças 34/35.
2.	Adicionalmente, a fim de agilizar a interrupção dos pagamentos da aposentadoria do ex-servidor [Identidade preservada (art. 23, inciso I, da Lei 12.527/2011) ], a cargo do Departamento Nacional de Obras contra as Secas - Dnocs, sugerimos à Relatora do feito, nobre Ministra Ana Arraes, que determine à unidade técnica que envie ofício ao Dnocs com a cópia do Acórdão 2095/2015-TCU-Plenário (peças  23/25) , bem como com a cópia da opção realizada pelo inativo pelos proventos pagos pela Abin (documentos de peça 32) , a fim de que o Dnocs já promova a suspensão cautelar dos proventos do interessado." 
	É o relatório.

não há.

Procuradora-geral Cristina Machado da Costa e Silva.

APOSENTADORIA. ACUMULAÇÃO DE PROVENTOS DE DOIS CARGOS NÃO ACUMULÁVEIS. ILEGALIDADE DO ATO. MONITORAMENTO. DETERMINAÇÕES.

APOSENTADORIA (APOS)

Secretaria de Fiscalização de Pessoal - Sefip.

Trata-se de monitoramento do Acórdão 2095/2015-TCU-Plenário, que considerou ilegal o ato de aposentadoria do servidor com identidade preservada (art. 23, inciso I, da Lei 12.527/2011) , por ter sido constatada a acumulação ilegal de duas aposentadorias civis decorrentes de cargos inacumuláveis na atividade. O inativo recebe cumulativamente proventos decorrentes de um cargo civil na Agência Brasileira de Inteligência - Abin e de outro cargo civil no Departamento Nacional de Obras Contra as Secas - Dnocs.
Apesar de o servidor aposentado, após notificação da deliberação, ter optado pelos proventos percebidos em decorrência de sua aposentadoria na Agência Brasileira de Inteligência - Abin, em seu monitoramento, a Secretaria de Fiscalização de Pessoal constatou que o interessado permanece a receber ambos os proventos.
Considerando que não há elementos nos autos para se determinar o motivo para a continuidade dos pagamentos - falta de orientação da Abin ao inativo quanto à necessidade de apresentar seu pedido de exclusão da folha de pagamentos ao Dnocs ou decisão deliberada do ex-servidor de não solicitar a exclusão -, a unidade instrutiva propõe que sejam feitas determinações ao Gabinete de Segurança Institucional da Presidência da República, a quem a Agência Brasileira de Inteligência é vinculada, visando à solução da questão.
A representante do Ministério Público junto ao TCU, procuradora-geral Cristina Machado da Costa e Silva, concordou com essa proposta e sugeriu, com vistas a agilizar a interrupção dos pagamentos da aposentadoria ao ex-servidor, que se determine igualmente à Secretaria de Fiscalização de Pessoal que envie ofício ao Dnocs, acompanhado de cópia do Acórdão 2095/2015-TCU-Plenário e da peça 32 destes autos - em que consta documento contendo a opção realizada pelo inativo pelos proventos pagos pela Abin -, a fim de que aquele departamento promova a suspensão cautelar dos proventos do interessado.
Por entender adequadas, anuo às propostas da Sefip e da douta procuradora.
Julgo, todavia, que o comando para suspensão cautelar dos proventos do servidor com identidade preservada (art. 23, inciso I, da Lei 12.527/2011) deve ser expedido por este Plenário diretamente ao Dnocs. 
	Ante o exposto, VOTO por que seja aprovada a minuta de deliberação que submeto a este Colegiado. 
TCU, Sala das Sessões Ministro Luciano Brandão Alves de Souza, em 23 de outubro de 2019.
ANA ARRAES 
Relatora